臺灣高等法院民事判決
108年度上國易字第13號
上  訴  人  臺北市政府工務局公園路燈工程管理處

法定代理人  陳榮興  
訴訟代理人  謝昇宏  
            關年鈞  
被上訴人    孫淑蓉  
訴訟代理人  林國禎  

上列當事人間請求國家賠償事件，上訴人對於中華民國108年4月
23日臺灣臺北地方法院108年度國字第2號第一審判決提起上訴，
本院於109年12月15日言詞辯論終結，判決如下：
    主      文
原判決關於命上訴人給付被上訴人超過新臺幣壹拾捌萬柒仟零柒
拾元本息部分，及該部分假執行之宣告，暨該訴訟費用部分廢棄
。
上開廢棄部分，被上訴人在第一審之訴及假執行之聲請駁回。
其餘上訴駁回。
第一、二審訴訟費用除確定部分外，由被上訴人負擔二分之一，
餘由上訴人負擔。
    事實及理由
壹、程序方面
　　查本件被上訴人前已於民國107年8月28日以書面向上訴人請
    求損害賠償，上訴人拒絕賠償，有上訴人107年10月11日北
    市工公園字第1076026045號函可稽（見原審卷45-49頁），
    本件被上訴人起訴合於國家賠償法第10條第1項、第11條第1
    項前段規定，合先敘明。
貳、實體方面　　
一、被上訴人主張：伊所有位在臺北市○○區○○路000號0樓（下稱
    系爭房屋）之住家，於107年8月3日起至同年月19日期間因
    屋前1樓人行道之榕樹樹根竄入系爭房屋設置在通往公共下
    水道之私人排水管（下稱系爭排水管）內，致雨水回堵造成
    伊房屋內淹水，毀損屋內傢俱等。伊分別於同年月12、14、
    17日撥打「1999」電話請求處理，僅得到上訴人回應已於同
    年月6日處理完成。伊於同年月23日經相關單位允許，自費
    請水電工挖掘後找到樹根之位置在系爭排水管管口處，足證
    係行道樹之樹根竄入系爭排水管內，致雨水回堵至伊房屋內
    。伊受損害共計新臺幣（下同）37萬4,139元，爰依國家賠
    償法第2條第2項後段或108年12月18日修正前第3條第1項規
    定，求為命被上訴人給付37萬4,139元，及自起訴狀繕本送
    達翌日起至清償日止，按年息5%計付利息之判決（被上訴人
    原請求上訴人給付56萬6,598元本息，原審判決上訴人應給
    付被上訴人37萬4,139元，及自108年1月9日起至清償日止，
    按年息5%計付利息；駁回被上訴人其餘之訴。上訴人就其敗
    訴部分，提起上訴；被上訴人就其敗訴部分，未聲明不服，
    已經確定）。答辯聲明：上訴駁回。
二、上訴人則以：系爭排水管屬私人用戶排水管，非公共設備，
    發生堵塞係來自於該管內之植物根系，被上訴人未定期清疏
    排水管或更換管線，始造成屋內淹水之財物損失；伊無清疏
    系爭排水管之義務，伊所屬人員無故意或過失之不法行為或
    怠於執行職務，與國家賠償法第2條第2項規定無涉。系爭房
    屋前排水溝壁之樹根（下稱溝壁根系）並未竄入系爭排水管
    內，伊所屬人員於進行溝壁根系斷除作業時，見到該根系因
    趨水性係往溝壁下方水面延伸生長，與系爭排水管有一段距
    離，並未見到溝壁根系有往系爭排水管內延伸生長之跡象，
    被上訴人之損失與伊對行道樹之管理維護無相當因果關係，
    與修正前國家賠償法第3條第1項規定不符。縱被上訴人受有
    損害，其損害之發生非可歸責於伊，伊不負賠償責任。另縱
    認伊應賠償，被上訴人疏於清理暢通系爭排水管，未盡其管
    理維護義務，就本件損害之發生與有過失，亦應免除或減輕
    伊賠償之金額等語，資為抗辯。上訴聲明：㈠原判決不利於
    上訴人部分廢棄。㈡上開廢棄部分，被上訴人在第一審之訴
    及假執行之聲請駁回。
三、兩造不爭執事項： 
(一)系爭房屋於107年8月3、12、14、17日，因大雨致系爭排水
    管內之排水回堵發生淹水，造成屋內被上訴人所有之書桌、
    化妝桌、書櫃、床頭櫃、電腦、地板、木門裝潢及牆壁油漆
    受損（見原審卷17-21頁照片）。
(二)被上訴人透過通報請求上訴人處理前項淹水事宜，上訴人均
    回覆已於107年8月6日處理完成（見原審卷139-146頁臺北市
    政府單一陳情系統陳情案件紀錄表）。
(三)兩造於107年8月23日到場會勘，被上訴人自費雇請水電工甲
　　○○挖掘清理系爭排水管（見原審卷221-245頁照片）後，屋
    內不再有淹水情形。
四、本件被上訴人依國家賠償法第2條第2項後段、修正前第3條
    第1項規定請求上訴人賠償損害，有無理由，論述如下：
(一)按依國家賠償法第2條第2項後段規定，公務員怠於執行職務
    ，致人民自由或權利遭受損害者，國家應負損害賠償責任。
    修正前國家賠償法第3條第1項規定：公共設施因設置或管理
    有欠缺，致人民生命、身體、人身自由或財產受損害者，國
    家應負損害賠償責任。本件被上訴人依上開規定請求損害賠
    償，須符合上開規定之要件。又依民事訴訟法第277條前段
    規定，當事人主張有利於己之事實者，就其事實有舉證之責
    任。另依下水道法第2條第5款規定，下水道用戶：指依本法
    及下水道管理規章接用下水道者。同法第20條規定：用戶排
    水設備之管理、維護，由下水道用戶自行負責。
(二)本件被上訴人主張伊所有系爭房屋因屋前行道樹榕樹之樹根
    竄入系爭排水管內，致雨水回堵造成伊房屋內淹水，毀損屋
    內傢俱等造成損害；上訴人則辯稱系爭排水管發生堵塞係來
    自於該管內之植物根系，被上訴人未定期清疏排水管或更換
    管線，始造成屋內淹水之財物損失，伊所屬人員並無怠於執
    行職務等語。經查被上訴人所有系爭房屋與隔鄰門牌000號
    房屋前之人行道有行道樹榕樹，為兩造所不爭執，並有照片
    可參（見原審卷85頁）；又查被上訴人主張伊因雨水自系爭
    排水管回堵至系爭房屋淹水，於107年8月6、12、14、17日
    向「1999」通報，皆獲回應已於同年月6日處理完成，伊乃
    於同年月23日經相關單位允許，自費請水電工挖掘後找到樹
    根之位置在排水溝內之水管管口處等情，提出照片為證（見
    原審卷9、13、15頁）；依上開照片所示，排水溝內溝壁之
    樹根已經截斷，被上訴人主張系爭排水管內有樹根，經證人
    即被上訴人雇請之水電工甲○○到場證稱：開挖人行道（即行
    道樹樹穴旁之人行道，見原審卷103頁被證11照片）當天，
    伊有去被上訴人家試水（即自系爭房屋放水讓水流下，確認
    是否為系爭房屋之排水管），試水之後確認系爭排水管，開
    挖下去有樹根，伊是從系爭排水管中間開挖，挖出來的東西
    如被證15照片所示（見原審卷111頁，按為夾雜有植物鬚根
    之汙泥），這團裡面是樹根一根一根的鬚；塞住的水管完全
    沒有破裂，開挖人行道部分如被證11照片所示紅色框部分等
    語（見原審卷163-166頁）；並經本院勘驗被上訴人所提出
    當日開挖人行道經過情形之錄影畫面，其中有如下影像：有
    水流動的排水管中間挖開一個洞，管內有形狀較細的樹根，
    施工人用老虎鉗夾出一些管內較細樹根，再從該排水口陸續
    拉出夾雜細根、污泥的黑色物體（見本院卷320頁勘驗筆錄
    ）；另被上訴人提出照片（見原審卷221-245頁），其中有
    照片顯示：已乾聚集多數鬚根、少數細根，呈現團狀、長形
    狀之黑色物（原審卷245頁左下照片，同本院卷129頁照片）
    ；復經被上訴人提出上開已乾之樹根等物到庭，經勘驗無訛
    （見本院卷406-407、432頁）。上訴人就當日開挖人行道之
    情形，亦依上訴人所提出之錄影畫面製作截圖，辯稱：系爭
    排水管內堵塞物成團，顯現已累積一段時日；管內根群係粗
    狀根與鬚狀根交纏，管口根系末端為粗狀根，根群由粗團漸
    成細尾，並非從右邊（按以面對建物而言）溝壁鬚狀根所延
    伸云云（見本院卷329-333、337頁）。查自上述照片及錄影
    畫面觀之，可知107年8月23日被上訴人雇請水電工開挖系爭
    排水管時，排水溝內溝壁之樹根已經截斷，而系爭排水管內
    有較細樹根及鬚根；雖上訴人辯稱本院卷129頁照片顯示自
    系爭排水管挖出之汙泥中有電纜線云云，然為被上訴人所否
    認，並陳稱該照片所顯示淺顏色條狀物係樹根吃水後之形色
    ；查依證人甲○○之證詞，107年8月23日開挖系爭排水管時，
    被上訴人亦有人員到場（見原審卷162-163頁），如系爭排
    水管內有電纜線，被上訴人之人員應無緘默之可能，且證人
    甲○○亦未證稱當日開挖系爭排水管有發現電纜線，被上訴人
    復未提出證據證明系爭排水管內有電纜線，所辯為不足採。
    系爭排水管內有行道樹榕樹之樹根，堪以認定。雖上訴人辯
    稱系爭排水管內之樹根可能係屋頂或陽台掉落之種子所長成
    云云，惟系爭排水管內無陽光、無土，難認種子可生長成上
    述呈現條狀、團狀之樹根，上訴人未舉證以實其說，所辯為
    不足採。
(三)查系爭房屋於107年8月3、12、14、17日，因大雨致系爭排
    水管內之排水回堵發生淹水，被上訴人透過通報請求上訴人
    處理，上訴人均回覆已於107年8月6日處理完成（按上訴人
    將處理系爭房屋鄰屋000號之排水管，誤為已處理系爭排水
    管），為兩造所不爭執（見前述三、(一)(二)），足見上訴
    人顯有怠於執行職務之情形，致被上訴人之財產權遭受損害
    ，被上訴人依國家賠償法第2條第2項後段規定請求上訴人負
    損害賠償責任，應屬有據。被上訴人主張其所受損害如下：
　⒈水電工費用：
    被上訴人支出水電工費用1萬8,000元，有估價單影本可稽（
    見原審卷第175頁），被上訴人得請求上訴人賠償。
　⒉書桌3張、化妝桌1張、書櫃2個、床頭櫃2個：
    被上訴人主張伊所有上開傢俱支出2萬0,648元，原審依財政
    部發布之固定資產耐用年數表房屋附屬設備中之「其他」細
    目，認耐用年數為10年，依定率遞減法每年折舊1000分之20
    6，另依營利事業所得稅查核準則第95條第6項規定：固定資
    產提列折舊採用定率遞減法者，以1年為計算單位；其使用
    期間未滿1年者，按實際使用之月數相當於全年之比例計算
    之；不滿1月者，以1月計；因被上訴人係於107年1月購買上
    開傢俱，迄本件事故107年8月發生，使用7月，扣除折舊後
    之修復費用估定為1萬8,167元，為兩造所不爭執，被上訴人
    主張其受有上開損害，堪以採信。　　
　⒊電腦2部：
    被上訴人請求上訴人賠償伊2部電腦之損害3萬2,800元，原
    審依固定資產耐用年數表及固定資產折舊率表，認電腦之耐
    用年數為3年，被上訴人購買電腦迄本件事故107年8月發生
    ，已使用超過3年，上開電腦應有相當於原成本10分之1之殘
    值，被上訴人得請求折舊後之價值3,280元，為兩造所不執
    ，被上訴人主張其受有上開損害，亦堪採信。
　⒋地板、木門裝潢、牆壁油漆、地板與木門拆除及垃圾費用：
    原審認被上訴人請求上訴人賠償上開項目中，「拆除後修補
    壁面木櫃（破損修補）」、「新作木地板（超耐摩＋夾板底
    板）」、「新作浴室造形門片（隱藏式）」、「浴室造形門
    片全面噴漆」、「全區淹水損害壁面油漆修補」，係以新材
    料更換被損害之舊材料，而依固定資產耐用年數表及固定資
    產折舊率表，裝潢材料比照房屋附屬設備之「其他」細目，
    耐用年數10年，依定率遞減法每年折舊1000分之206，另依
    營利事業所得稅查核準則第95條第6項規定，認上開材料自
    系爭房屋於107年2月13日裝潢完成，迄本件事故107年8月發
    生，已使用7月，材料扣除折舊後之修復費用估定為22萬3,3
    02元；另原有木地板及浴室造形門片拆除、拆除廢棄物處理
    及搬運工程、配合工程施作保護工程、完工後全區清潔、營
    業稅等共計11萬1,390元，為工資或稅捐費用，不計折舊，
    得全額請求，被上訴人就此部分得請求33萬4,692元，為兩
    造所不執，被上訴人主張其受有上開損害，亦堪採信。
　⒌據上，被上訴人得請求回復原狀之必要費用共37萬4,139元（
    18,000＋18,167＋3,280＋334,692＝374,139）。
(四)按損害之發生或擴大，被害人與有過失者，法院得減輕賠償
    金額，或免除之，民法第217條第1項定有明文。被上訴人主
    張伊所有系爭房屋因屋前行道樹榕樹之樹根竄入系爭排水管
    內，致雨水回堵造成伊房屋內淹水，毀損屋內傢俱等造成損
    害，雖堪採信；惟依下水道法第20條規定，被上訴人就系爭
    排水管亦應負管理維護之責，即被上訴人應定期清疏系爭排
    水管，而被上訴人並未舉證證明伊有清疏系爭排水管，且10
    7年8月23日係從人行道樹穴旁處開挖，發現該處下之系爭排
    水管內有堵塞情形，足見系爭排水管內尚未到排水管管口處
    已發生堵塞，而如前所述，被上訴人就系爭排水管應負清疏
    之責，被上訴人疏未清疏系爭排水管，亦有過失，上訴人抗
    辯被上訴人與有過失，堪以採信。爰斟酌前述兩造之過失情
    節，認以令上訴人負擔2分之1之賠償責任為相當；從而被上
    訴人得請求上訴人賠償18萬7,070元（374,139÷2＝187,069.5
    ，元以下4捨5入），被上訴人超過上開金額之請求，不應准
    許。
五、綜上所述，被上訴人依國家賠償法第2條第2項後段規定請求
    上訴人賠償18萬7,070元，及自起訴狀繕本送達翌日即108年
    1月9日起至清償日止，按年息5%計付利息，為有理由，應予
    准許；超過上開金額之請求，為無理由，不應准許。原審就
    被上訴人上開請求不應准許部分，為上訴人敗訴之判決及為
    假執行之宣告，尚有未洽；上訴意旨指摘原判決此部分不當
    ，求予廢棄改判，為有理由；就被上訴人上開請求應准許部
    分，為上訴人敗訴之判決及為假執行之宣告，並無不合；上
    訴意旨指摘原判決此部分不當，求予廢棄改判，為無理由。
六、本件事證已臻明確，兩造其餘之攻擊或防禦方法及未經援用
    之證據，經本院斟酌後，認為均不足以影響本判決之結果，
    無逐一詳予論駁之必要。併此敘明。
七、據上論結，本件上訴為一部有理由，一部無理由，依民事訴
    訟法第450條、第449條第1項、第79條，判決如主文。　
中　　華　　民　　國　　110 　年　　1　　月　　12 　　日
                  民事第二十庭 
                      審判長法  官  周祖民
                            法  官  林玉蕙
                            法  官  鄭威莉
正本係照原本作成。
不得上訴。
中　　華　　民　　國　　110 　年　　1　　月　　12 　　日
　　　　　　　　　　　　　  書記官  楊璧華